最高法院刑事判決　　　　　　　　　　　　　　　九十一年度台上字第四三七三號
　　上　訴　人　甲○○
　　選任辯護人　洪大明律師
　　　　　　　　黃莉玲律師
右上訴人因殺人未遂案件，不服台灣高等法院中華民國九十一年五月二十一日第二審
判決（九十一年度上訴字第七三二號，起訴案號：台灣新竹地方法院檢察署八十八年
度偵字第六二七七、八八二五號、八十九年度偵字第九二一號），提起上訴，本院判
決如左：
    主  文
原判決撤銷，發回台灣高等法院。
    理  由
本件原判決認定緣范瑞彬因懷恨被害人許建勝檢舉其販毒，許正興與上訴人甲○○亦
不滿被害人迄不交還所借之行動電話及說明其去處，上訴人、范瑞彬、許正興、楊旼
燊四人乃共同基於普通傷害及剝奪人行動自由之犯意聯絡，共商將被害人押至范瑞彬
住處，限制其行動自由並予以毆打拷問，推由許正興於民國八十八年十二月七日晚間
打電話與被害人佯稱向其借錢，被害人允諾後，許正興於翌日即同年月八日凌晨一時
三十分許，騎乘機車至被害人位於新竹縣新豐鄉新豐村八鄰紅毛二二九號住處，許正
興於被害人甫開門之際即以預藏之瑞士刀抵住被害人之右大腿右側部，威脅其不得出
聲，並強迫被害人騎機車後載許正興抵新竹縣新豐鄉○○路二四五巷四四號范瑞彬住
處，范瑞彬隨即持其所有之鋁棒毆打被害人，楊旼燊、上訴人亦分持范瑞彬所有之西
瓜刀共同將被害人押入屋內，范瑞彬再持鋁棒毆打被害人手部、腳部成傷、許正興亦
以范瑞彬所有之雕刻刀刺傷被害人右大腿部，上訴人、楊旼燊則徒手毆打被害人，逼
迫被害人承認檢舉販毒及騙走許正興行動電話情事，惟范瑞彬等人因不滿被害人之回
答，上訴人、楊旼燊、許正興即共同以膠帶、綁電線用之白色固定帶（收縮帶）將被
害人之手臂反綁並命其趴在地上，再繼續逼問，而於被害人否認時，即由范瑞彬持鋁
棒予以毆打成傷，以此方式剝奪被害人行動自由約四十分鐘。上訴人續以膠帶矇住被
害人之雙眼及口部，再打電話聯絡綽號「二哥」之陳永煌駕車前來，迨陳永煌駕駛自
用小客車到場後，上訴人、范瑞彬、許正興、楊旼燊等人仍承前妨害自由之犯意，由
許正興、楊旼燊二人共同將被害人押上陳永煌所駕之車內後座，上訴人、范瑞彬持西
瓜刀二把、鋁棒一支逕入車內，分別坐在車內前、後座，由陳永煌駕車共同將被害人
押往新竹縣湖口鄉二五鄰羊喜窩附近山上，擬繼續逼問被害人（許正興、楊旼燊未隨
同上山，逕自前往球場打球），扺達山上後，范瑞彬、上訴人二人對被害人迄不承認
檢舉販毒及不說明所借行動電話去處，仍氣憤不止，乃另基於殺人之犯意並基於共同
之犯意聯絡，將被害人押出車外至另一邊山上，分持西瓜刀猛力砍殺被害人背部、兩
上肢共十餘處，被害人受前揭鋁棒打傷及雕刻刀刺傷及西瓜刀砍殺共受有左上臂深切
割傷各約十公分、六公分、深及肌肉肌腱、右前臂切割傷肌腱及大血管斷裂約五公分
長、右上臂裂傷約四公分、左下腿裂傷約五公分，深及肌肉及腓骨、右臂部裂傷約二
公分，背部裂傷深及肌肉共十二處，各約十一、三點五、十、八、十三、十二、十一
點八、十二、八、九、七、十公分之傷害，因而使被害人受有背部、兩上肢多處刀傷
大出血。范瑞彬、許正興二人見被害人受傷大量出血，俯臥在地，料其必死，乃將之
棄置於該處，相偕搭乘陳永煌駕駛之汽車離去，並將行兇所用之西瓜刀、鋁棒、雕刻
刀及瑞士刀均丟棄於不詳地點。被害人於范瑞彬等人離去後，乘眼睛上之膠布有些微
脫落，且聽見狗叫聲而循狗叫聲之方向下山求救，始被發現送醫急救而倖免於死。嗣
經警循線查獲，並扣得范瑞彬所有之膠帶一捆、固定帶二條等情。因而撤銷第一審判
決，改判論處上訴人共同殺人未遂罪刑，固非無見。
惟查：(一)、有罪判決書之事實一欄，為判斷其適用法令當否之準據，法院應將依職權
認定與論罪科刑有關之事實，翔實記載，然後於理由內逐一說明其憑以認定之證據，
並使事實認定與理由說明，互相適合，方為合法。倘事實認定與理由說明，不相一致
，或事實與理由欄內之記載，前後齟齬，按諸刑事訴訟法第三百七十九條第十四款後
段規定，均屬判決理由矛盾之當然違背法令。原判決事實欄記載：被害人遭上訴人等
人押往新竹縣湖口鄉二五鄰羊喜窩附近山上，擬繼續逼問被害人（許正興、楊旼燊未
隨同上山，逕自前往球場打球），扺達山上後，范瑞彬及上訴人對被害人迄不承認檢
舉販毒及不說明所借行動電話去處，仍氣憤不止，乃另基於殺人之犯意並基於共同之
犯意聯絡，將被害人押出車外至另一邊山上，分持西瓜刀猛力砍殺被害人背部、兩上
肢共十餘處，因而使被害人受有背部、兩上肢多處刀傷大出血（原判決第三頁第六至
十五行）等情，是否認定許正興並未同往前開殺人未遂部分之現場，亦未參與該殺人
未遂部分之犯行？乃原判決繼又記載：范瑞彬、許正興二人見被害人受傷大量出血，
俯臥在地，料其必死，乃將之棄置於該處，相偕搭乘陳永煌駕駛之汽車離去，並將行
兇所用之西瓜刀、鋁棒、雕刻刀及瑞士刀均丟棄於不詳地點（原判決第三頁第十五至
十八行）等情，是否又認定許正興同至前開殺人未遂部分之現場，並參與該殺人未遂
部分之犯行？原判決事實欄前後之記載並非明確，尚難資為判斷其適用法律當否之依
據，已有未洽。原判決於理由欄說明：上訴人殺人未遂之部分，為上訴人與范瑞彬上
山時始行之，許正興、楊旼燊、陳永煌等人未予參與犯意聯絡，不能認許正興、楊旼
燊、陳永煌三人亦為共犯（原判決第七頁最後一行至第八頁第一行）等情，其事實欄
之認定與理由欄之說明不盡相符，亦有未合。(二)、刑事訴訟法第九十五條第一款規定
：「訊問被告應先告知犯罪嫌疑及所犯所有罪名。罪名經告知後，認為應變更者，應
再告知。」，此乃被告在刑事訴訟上應受告知之權利，為行使防禦權之前提。其所謂
「犯罪嫌疑及所犯所有罪名」，除起訴書所記載之犯罪事實及所犯法條外，自包含依
刑事訴訟法第二百六十七條規定起訴效力所擴張之犯罪事實及罪名。法院就此等新增
或變更之罪名，均應於其認為有新增或變更之情形時，隨時、但至遲於審判期日踐行
上開告知之程序，使被告知悉而充分行使其防禦權，始能避免突襲性裁判，而確保其
權益。否則，如僅就原起訴之犯罪事實及罪名調查、辯論終結後，擅自擴及起訴書所
記載者以外之犯罪事實或變更起訴書所引應適用之法條而為判決，就此等未經告知之
犯罪事實及新罪名而言，無異剝奪被告依同法第九十六條、第一百七十三條、第二百
八十九條等規定所應享有之辯明罪嫌及辯論（護）等程序權，其所踐行之訴訟程序，
即難謂於法無違。檢察官起訴書及第一審判決均未認定論斷上訴人另犯刑法第二百七
十七條第一項之傷害罪。原判決則論斷說明上訴人另犯刑法第二百七十七條第一項之
傷害罪。惟就該新增之傷害罪名，未於審判期日或之前踐行上開告知之程序，使上訴
人為充分之辯論及防禦，即逕行判決，此有原審各次訊問及審判筆錄可稽，其所踐行
之訴訟程序，尚有未合。上訴意旨指摘原判決不當，尚非全無理由，應認有撤銷發回
更審之原因。
據上論結，應依刑事訴訟法第三百九十七條、第四百零一條，判決如主文。
中      華      民      國    九十一    年      八      月      八      日
                              最高法院刑事第三庭
                                  審判長法官  董  明  霈
                                        法官  林  茂  雄
                                        法官  張  祺  祥
                                        法官  洪  清  江
                                        法官  吳  三  龍
      右正本證明與原本無異
                                              書  記  官
中      華      民      國    九十一    年      八      月     十五     日
